【裁判字號】    99,上訴,633
【裁判日期】    990826
【裁判案由】    違反毒品危害防制條例
【裁判全文】
臺灣高等法院高雄分院刑事判決         99年度上訴字第633號
上  訴  人  臺灣高雄地方法院檢察署檢察官
上  訴  人
即  被  告  丁○○
指定辯護人  吳文豊律師
上  訴  人
即  被  告  甲○○
選任辯護人  洪世崇律師
            許惠珠律師
被      告  丙○○
選任辯護人  吳忠諺律師
上列上訴人等因被告等違反毒品危害防制條例案件，不服臺灣高
雄地方法院98年度訴字第881 號中華民國99年2 月8 日第一審判
決（起訴案號：臺灣高雄地方法院檢察署98年度偵字第11344 號
），提起上訴，本院判決如下：
    主  文
原判決撤銷。
丙○○共同製造第二級毒品未遂，累犯，處有期徒刑肆年。扣案
如附表編號3 、4 、8 、9 、10、11、12、15、16、18等物，均
沒收銷燬；扣案如附表編號5 、19、21、23、26等物，均沒收。
丁○○、甲○○共同製造第二級毒品未遂，各處有期徒刑參年捌
月。扣案如附表編號3 、4 、8 、9 、10、11、12、15、16、18
等物，均沒收銷燬；扣案如附表編號5 、19、21、23、26等物，
均沒收。
    事  實
一、丙○○前因施用毒品案件，經臺灣高雄地方法院判處有期徒
    刑6 月確定，於民國（下同）94年5 月21日執行完畢。詎丙○○仍不知悔改，與丁○○、甲○○及乙○○（由檢察官另
    案偵辦）均明知安非他命、愷他命、假麻黃鹼係毒品危害防
    制條例第2 條第2 項第2 款、第3 款、第4 款規定之第二級
    毒品，不得非法製造，竟共同基於製造第二級毒品安非他命
    、第三級毒品愷他命、第四級毒品假麻黃鹼之犯意聯絡，由
    乙○○於98年4 月2 日提供均內含有安非他命、愷他命、假
    麻黃鹼之粉紅色及藍色藥錠交與丙○○負責進行褪色，並由
    甲○○提供內含假麻黃鹼成分之白色藥錠，另由丁○○提供
    褪色所需之器具，甲○○則負責隨時解答褪色程序上之疑問
    ，於98年4 月6 日，推由丙○○於丙○○、丁○○位於屏東
    縣內埔鄉○○村○○路成邦新莊85號1 樓之住處，將乙○○
    所提供之粉紅色藥錠及藍色藥錠，褪去藥錠之顏色後再添加
    由甲○○提供之白色藥錠，嗣丙○○依甲○○之建議，委由
    丁○○購入丙酮及吸油紙巾，先以丁○○提供之鋼鍋，將部
    分藍色藥錠以丙酮溶解成附表編號8 所示之藍色溶液，復嘗
    試以吸油紙巾過濾褪色，嗣為法務部調查局南部地區機動工
    作組（下稱南機組）及高雄市政府警察局苓雅分局持搜索票
    ，於98年4 月7 日晚上8 時許，在屏東縣內埔鄉○○村○○
    路成邦新莊85號1 樓處，當場逮捕丙○○、丁○○及甲○○
    ，致製造提煉上開第二級、第三級、第四級毒品之行為尚未
    完成而未遂。經如附表所示編號3 之粉紅色藥錠1 包（淨重
    約570 公克，其中安非他命純度0.91％，純質淨重約5.19公
    克；愷他命純度以0.5 ％計，純質淨重約2.85公克；假麻黃
    鹼純度以0.5 ％計，純質淨重約2.85公克）、編號4 之藍色
    藥錠1 包（淨重約62公克，其中安非他命純度1.27％，純質
    淨重約0.79公克；愷他命純度8.48％，純質淨重約5.26公克
    ；假麻黃鹼純度14.78 ％，純質淨重約9.16公克）、編號8
    之藍色溶液1 桶（淨重約7000公克，其中安非他命純度1.11
    ％，純質淨重約77.70 公克；愷他命純度7.85％，純質淨重
    約549.50公克；假麻黃鹼純度12.91 ％，純質淨重約903.70
    公克）、及沾染而殘餘第二級毒品安非他命，且不可析離如
    附表編號9 之鋼鍋1 個、編號10鋼盆1 個、編號11之杓子1
    支、編號12之吸油紙巾1 包、編號15之鐵盤1 個、編號16之
    包裝袋7 個、編號18之塑膠盒4 個等物；在客廳扣得丙○○
    持有專供其施用如附表編號2 結晶檢品2 包（其中1 包含第
    三級毒品愷他命成分，另1 包則未驗出法定毒品成分）、編
    號24之愷他命吸食器及如附表所示編號1 （冰箱1 只）、編
    號5 （白色藥錠1 包，內含假麻黃鹼成分，淨重約1,475 公
    克，純度35.4 9％，純質淨重約523.48公克）、編號6 （瓦
    斯桶1 個）、編號7 （快速爐1 具）、編號13（木柄濾杓1
    支）、編號14（濾網1 支）、編號17（塑膠漏斗1 個）、編
    號19至23（丙酮15瓶、無水酒精5 瓶、鹽酸1 瓶、電子秤1
    個）、編號25（手機5 支）等物；另自甲○○所有之車牌號
    碼0623-NW 號自小客車上查獲如附表編號26之製毒相關資料
    1 冊，而悉上情。（應沒收之物及沒收之理由、適用法條，
    均詳如附表所載）。
二、案經法務部調查局南機組報告臺灣高雄地方法院檢察署檢察
    官偵查起訴。
    理  由
一、證據能力部分
(一)、本案對被告丙○○所使用0000000000行動電話門號所為之通
    訊監察，係依通訊保障及監察法規定，經法官審查後核發而
    實施，有通訊監察書暨門號可稽（原審卷第113 頁至第114
    頁），為合法之通訊監察。在通訊監察期間取得被告丙○○
    以行動電話與被告丁○○、甲○○對話之錄音，並無違法取
    證之瑕疵，依此核發之通訊監察書所監聽之錄音帶及譯文，
    業經被告丙○○、丁○○、甲○○及渠等之辯護人、檢察官
    就各該監聽譯文所示對話內容之真正均不爭執，監聽譯文所
    表彰依法律規定程序所取得之語音證物內容，具有證據能力
    。
(二)、偵查中有關鑑定人之選任及鑑定機關之囑託，依刑事訴訟法
    第198 條及第208 條之規定，應由檢察官為之，而鑑定人及
    鑑定機關實施鑑定或審查之人所為之言詞或書面報告，即為
    傳聞證據之例外，具有證據能力。是檢察官對偵查中之案件
    ，認須實施鑑定者，固應就具體個案，選任鑑定人或囑託鑑
    定機關為之；但對司法警察機關調查中之案件，或有量大或
    急迫之情形，為因應實務之現實需求，如檢察官針對該類案
    件之性質，認為當然有鑑定之必要者，基於檢察一體原則，
    得由該管檢察長對於轄區內之案件，以事前概括選任鑑定人
    或囑託鑑定機關之方式，俾便轄區內之司法警察官、司法警
    察對調查中之此類案件，得即時送請事前已選任之鑑定人或
    囑託之鑑定機關實施鑑定。扣案如附表編號3 、4 、5 、8
    之藍色藥錠、粉紅色藥錠、白色藥錠及藍色溶液，均係由查
    獲之法務部調查局予以檢驗，而法務部調查局為臺灣高等法
    院檢察署檢察長事先概括選任之鑑定機關，仍屬受檢察官囑
    託鑑定，所出具之書面鑑定報告，應屬刑事訴訟法所定之傳
    聞例外，當具有證據能力。
(三)、按被告以外之人於偵查中向檢察官所為陳述，除顯有不可信
    之情況者外，得為證據，刑事訴訟法第159 條之1 第2 項定
    有明文。偵查中對被告以外之人（包括證人、鑑定人、告訴
    人、被害人及共同被告等）所為之偵查筆錄，或被告以外之
    人向檢察官所提之書面陳述，性質上均屬傳聞證據。惟現階
    段刑事訴訟法規定檢察官代表國家偵查犯罪、實施公訴，依
    法其有訊問被告、證人及鑑定人之權，證人、鑑定人且須具
    結，而實務運作時，檢察官偵查中向被告以外之人所取得之
    陳述，原則上均能遵守法律規定，不致違法取供，其可信度
    極高，職是，被告以外之人前於偵查中已具結而為證述，除
    反對該項供述得具有證據能力之一方，已釋明「顯有不可信
    之情況」之理由外，不宜以該證人未能於審判中接受他造之
    反對詰問為由，即遽指該證人於偵查中之陳述不具證據能力
    。查本件證人即共同被告丙○○、丁○○、甲○○於檢察官
    偵查中所為之陳述，其經依法具結部分，依上開說明，該等
    證人於偵查中具結之證述即有證據能力。
(四)、按被告以外之人（包括證人、鑑定人、告訴人、被害人及共
    同被告等）於檢察事務官、司法警察官或司法警察調查中所
    為之陳述，與審判中不符時，其先前之陳述具有較可信之特
    別情況，且為證明犯罪事實存否所必要者，得為證據，刑事
    訴訟法第159 條之2 定有明文。本件被告丁○○是否共犯本
    案一節，證人即共同被告丙○○在警詢陳述：「乙○○將疑
    似可待因藥錠及鹽酸等相關製毒配料及器具搬到我弟弟丁○○內埔村南華路85號住處，要我們兄弟幫忙購買丙酮加工將
    可待因的油濾掉；乙○○就是要我們兄弟幫忙加工可待因，
    並提供愷他命之人」（見警卷第18頁、第20頁），惟於原審
    則改稱：「我弟弟（丁○○）並沒有與我合意去操作、製造
    檢察官起訴的物品，他是查獲當天才知道的」（見原審卷第
    190 頁），於本院審理時證稱：我弟弟丁○○沒有參與，我
    只是叫他幫我買去污除油的紙（見本院卷第139 頁），其警
    詢與原審、本院審理中之陳述不符。惟證人丙○○並無提及
    警詢時受到任何不當壓力、脅迫等不正訊問之情形，且警詢
    筆錄係採一問一答方式製作，筆錄末頁有其親自閱覽認明無
    訛後之簽名，而其警詢未受外界干擾，距案發時間又較接近
    ，記憶較清晰，是證人丙○○於警詢之陳述，較之嗣於原審
    及本院翻異之供述內容，有較可信之特別情況，且為證明犯
    罪事實存否所必要，是證人丙○○之上開警詢此部分陳述有
    證據能力。
二、訊據被告丙○○、上訴人即被告丁○○、甲○○，均矢口否
    認知悉扣案粉紅色、藍色藥錠及藍色溶液含第二級毒品安非
    他命之成分，被告丙○○辯稱：我僅係受乙○○之託把這些
    藥丸加工漂白去油，並非製造，因製造是從無到有，但這些
    藥丸本身就有這些成分了云云。被告丁○○辯稱：關於提供
    器具部分，這些東西是我原先賣滷味用的，後來沒有賣了，
    就把這些器具收起來，丙○○拿去用的時候，我並不知情；
    關於提供製造場所部分，這個房子本來是我媽媽的，由我與
    丙○○住，所以應該不算是提供製造場所云云。被告甲○○
    辯稱：我沒有教丙○○製毒，白色藥錠也不是我拿給他的，
    丙○○他們在自己家裡做這些事情，我完全不知情云云。經
    查：
(一)、扣案如附表編號8 之藍色溶液（淨重約7000公克，安非他命
    純度約1.11％等情，安非他命純質淨重約77.7公克）、編號
    3 之粉紅色藥錠（淨重約570 公克，安非他命純度0.91％，
    安非他命純質淨重約5.19公克）、編號4 之藍色藥錠（淨重
    約62公克，安非他命純度1.27％，安非他命純質淨重約0.79
    公克），內含第二級毒品安非他命驗前純質淨重共計約83.6
    8 公克，有法務部調查局98年6 月5 日調科壹字第09800296
    150 號鑑定書在卷可稽（見偵卷第152 頁至第154 頁），而
    被告丙○○於原審供陳：「藍色及粉紅色的藥錠都是乙○○
    給我的；乙○○交給我那些藥丸就是叫我褪色，扣案的藍色
    溶液就是藍色藥錠溶掉的」、「我是4 月6 日才開始作」、
    於偵查中供稱：乙○○是98年4 月2 日拿這些藥丸給我等情
    （見原審訴一卷第30頁、第192 頁、第197 頁、聲羈第6 頁
    ），是被告丙○○對於有溶解紅色、藍色藥錠及藍色藥錠而
    成之藍色溶液乙節並不爭執，且被告甲○○於偵查中稱：「
    丙○○有邀我製毒，…」等語（見偵一卷第82頁），並有如
    附表與本案有關之物扣案可資佐證，足見被告丙○○已著手
    本件製造毒品之行為。
(二)、被告丁○○否認知悉被告丙○○將藍色藥錠以丙酮溶解並以
    吸油紙巾過濾油脂、吸附色澤之事實。然查被告丁○○同受
    乙○○之委託協助被告丙○○對扣案藥錠進行加工乙節，業
    據證人即共同被告丙○○於警詢時稱：「乙○○將疑似可待
    因藥錠及鹽酸等相關製毒配料及器具搬到我弟弟丁○○內埔
    村南華路85號住處，要我們兄弟幫忙購買丙酮加工將可待因
    的油濾掉；乙○○就是要我們兄弟幫忙加工可待因，並提供
    愷他命之人」（見警卷第18頁、第20頁），而被告丁○○於
    原審亦稱曾見乙○○有拿可待因（扣案藥錠）至其住處（見
    原審卷一第32頁、聲羈卷第9 頁），足認被告丁○○對乙○○有交付扣案藥錠予被告丙○○應有所認識。至於證人乙○○於本院審理時證稱未交粉紅色藥錠與藍色藥錠予丙○○，
    亦未叫丙○○、丁○○兄弟製毒云云（見本院卷第136 頁正
    面），惟證人乙○○此部分之證述攸關本身刑責，自難期真
    實，不能執此而認為證人即共同被告丙○○上開警詢陳述有
    何不實。又被告丙○○雖於原審審理時，改稱被告丁○○係
    事後始悉上情，然被告丁○○於原審審理時供稱稱：「被告
    丙○○打電話要我買丙酮，並順便叫我買濾紙回家」（見原
    審卷第93頁），並有南機組98年4 月6 日20時54分許，被告
    丁○○以0000000000行動電話門號與被告丙○○之00000000
    00行動電話門號監聽譯文顯示：「欽：沒有吸油面紙，那個
    『可利亞』什麼的廚房紙巾喔」；「輝：對呀，那個可以」
    ；「欽：去脂除油一次搞定的是不是？」；「輝：對啊，最
    油的」可佐，被告丁○○於原審之供述內容，因與被告丙○○委託被告丁○○購買去脂除油之紙巾，且要去油效果最強
    款式一節相符，堪認屬實。而關於吸油紙巾之用途係供過濾
    油脂、吸附色澤之用，業據證人即被告甲○○於偵查中稱：
    「丙○○問我要如何將水濾掉，當時丁○○也在旁邊聽，我
    說這東西我不會作，你們出去買一些吸油紙或是布把他濾乾
    」（見偵一卷第84頁）明確，是被告丁○○係於案發前，即
    依被告丙○○之指示購入強效吸油紙巾供褪色之用之事實，
    亦堪予認定。又丙酮會對眼睛、鼻子及喉嚨產生刺激屬於刺
    激溶劑且非一般家庭慣見之化學產品，被告丁○○與被告丙○○為親兄弟，是被告丁○○對於被告丙○○之工作背景應
    知之甚詳，被告丁○○對被告丙○○無故央請其購入丙酮溶
    劑多達15瓶（如扣案附表編號19所示），豈能無疑而不過問
    用途。又被告丙○○於原審審理時陳稱：「本來是要給甲○○做，可是甲○○家裡有小孩子，不方便所以才拿到我家」
    （見原審卷第194 頁），足見被告丙○○對於藍色藥錠溶解
    於丙酮溶劑之後，將產生刺激性氣味一情，亦應有所認識，
    則被告丙○○、丁○○既同住於屏東縣南華路之住處，又豈
    會對於家中無故瀰漫刺激性氣味而不聞不問，被告丁○○所
    辯不知被告丁○○將藍色藥錠以丙酮溶解並以吸油紙巾過濾
    油脂之事實，顯不合理。參以被告丙○○於偵查中陳稱：「
    丁○○與甲○○是常看乙○○逼我，才幫我的」（見聲羈卷
    第5 頁），足認被告丁○○對於被告丙○○為乙○○遂行藥
    錠褪色之作業，顯有認識。被告丁○○乃依被告丙○○之吩
    咐購入丙酮及吸油面紙，並提供自己所有之鍋具，是被告丁○○經分工以提供關鍵鍋具、丙酮之方法，與被告丙○○共
    同溶解扣案含第二級毒品安非他命之藍色、粉紅色藥錠、藍
    色溶液，而共同著手製造而未遂之行為，堪予認定。
(三)、被告甲○○矢口否認有參與被告丙○○將藍色及粉紅色藥錠
    褪色及添加白色藥錠之事實，惟被告甲○○於原審稱：「丙○○曾經請教過我化學上的問題，而我有去丙○○南華路85
    號住處，丙○○在那邊有拿藥丸給我看，我知道那些藥丸是
    搖頭店在用的毒品，可能是搖頭丸之類的；丙○○打電話來
    問我，是因為他的藥都溶掉了，我的意思是叫他把水倒掉」
    、於偵查中稱：「丙○○有邀我製毒，但我不願意」等語（
    見原審羈押卷第10頁至第11頁及原審卷第94頁、偵一卷第82
    頁），核與南機組98年4 月6 日21時57分許，被告丙○○以
    0000000000行動電話門號與被告甲○○之0000000000行動電
    話門號監聽譯文顯示，被告甲○○於被告丙○○詢問藍色藥
    錠全部融化之後的步驟，建議被告丙○○予以隔水一節相符
    ，並有被告丙○○於原審證稱：「乙○○要我將藍色及粉紅
    色藥錠褪成白色後，再把白色的藥錠磨成粉添加後再拿給他
    ，但乙○○沒有交代我怎麼去色；甲○○知道我要做什麼，
    就是甲○○教我怎麼褪色的，他說丙酮是去光水，就倒丙酮
    下去；甲○○有看過藍色跟白色的藥錠；白色藥丸是我跟甲○○拿的；我有叫丁○○去跟甲○○拿白灰即扣案的白色藥
    丸，後來是我自己去拿的」（見原審卷第192 頁至第201 頁
    ）；於偵查中稱：「我打電話給甲○○，甲○○叫我倒水，
    油就會浮上來」（見偵卷第78頁）等語明確，足認被告甲○○曾向被告丙○○說明溶解、過濾藥錠之方法，而被告丙○○亦確實遵照被告甲○○之建議，倒入由被告丁○○購入之
    丙酮作為溶解藍色藥錠之溶劑再予以隔水。被告甲○○若非
    與被告丙○○、丁○○就乙○○所交辦之藥錠加工有分工之
    關係，何故積極提供被告丙○○褪色之技術指導，並交付供
    事後添加之扣案白色藥錠，是被告甲○○經由解答褪色之方
    法及提供扣案之白色藥錠等方式，與被告丙○○分工合作，
    共同溶解扣案含第二級毒品安非他命之藍色、粉紅色藥錠、
    藍色溶液，而製造毒品之事實亦堪予認定。另被告丙○○於
    警詢時雖稱：「丙酮是乙○○叫我跟我弟弟去買的」（見警
    卷第17頁），而與原審證述係被告甲○○教伊如何褪色等情
    不符，然審酌被告丙○○與甲○○關係非淺，被告丙○○甚
    至以小舅尊稱被告甲○○（見警卷第17頁），則就該警詢與
    審判中不符之部分，以被告丙○○猝不及防即被帶回調查，
    因事出突然，源於本能下為協助親友閃躲推諉，而將被告甲○○之犯行推由當時尚未到案之乙○○承擔，亦甚合情理，
    相較被告丙○○於偵、審中經命具結擔保後慎重之證述，因
    審判中之證述容有偽證之處罰，是應以被告丙○○於原審證
    述之內容較可採信。
(四)、被告丙○○、丁○○、甲○○，雖均辯稱不知扣案藍色、粉
    紅色藥錠之實際成分云云，惟查：被告丙○○係受乙○○之
    託將乙○○所提供之粉紅色、藍色藥錠褪去顏色並添加如附
    表編號5 之白色藥錠，而經調查局鑑驗結果顯示，扣案如附
    表編號3 、4 之粉紅色、藍色藥錠均內含第二級毒品安非他
    命、微量第四級毒品先驅原料假麻黃鹼、微量第三級毒品愷
    他命；白色藥錠內含高純度之假麻黃鹼（百分之35.49 ），
    均非市面上可輕易取得之原料，乙○○既然係委託被告丙○○、丁○○、甲○○，協助褪色並添加白色藥錠，而不怕被
    告丙○○、丁○○、甲○○私吞扣案之藥錠或因不諳褪色之
    流程而使得來不易之原料毀損滅失，且製成之成品將供他人
    施用，業據被告丙○○自承：「我也知道做出來的東西是要
    給人家吃的」（見原審卷第30頁），則乙○○與被告丙○○
    、丁○○、甲○○之間之信賴關係顯非比尋常，是被告丙○○、丁○○、甲○○為謀能順利達成乙○○所託，對於乙○○交付之藍色、粉紅色藥錠及甲○○提供之白色藥錠成分，
    必當有所瞭解，被告丙○○始敢收受，並依被告甲○○之指
    示有恃無恐的以丙酮作為溶劑，而不擔心會產生其他化學物
    質變化，使原本就取得不易的原料產生質變，佐以法務部調
    查局98年11月9 日第00000000000 號函指稱：扣案粉紅色、
    藍色及白色藥錠，於添加丙酮或水，或丙酮與水混合液之情
    形下，均不會發生藥錠內各種毒品成分化學結構上之任何改
    變。足認被告丙○○、丁○○、甲○○對於藍色、粉紅色藥
    錠含有第二級毒品安非他命之成分均應有所認識。
(五)、又被告丙○○雖於偵查中稱：「扣押物品清單內的東西都是
    在屏東縣內埔鄉○○路成邦新莊85號查獲的，東西是乙○○
    拿給我的，他拿紅、白藥錠給我，說是可待因，因為不純，
    要我將紅白藥錠先磨成粉，讓藥錠中的其他成分浮起來，叫
    淨化」（見偵一卷第78頁），然關於扣案如附表編號3 之粉
    紅色藥錠及編號4 之藍色藥錠，均係由乙○○所提供，而編
    號5 之白色藥錠則係由被告甲○○所提供乙節，經原審於審
    判中再次確認後，被告丙○○明確指證：「藍色藥錠及粉紅
    色藥錠都是乙○○給我的，白色藥錠是我跟甲○○拿的；藥
    錠褪色前是藍色的」（見原審卷一第199 頁、第200 頁），
    徵諸被告丙○○始終堅稱伊係受託為乙○○將藥錠褪色，則
    白色藥錠既未經染色，自無褪色之必要，且被告丙○○確實
    將扣案如附表編號4 之藍色藥錠以丙酮及水溶解成附表編號
    8 之藍色溶液，堪信是被告丙○○於偵查中係因口誤而將藍
    色藥錠與白色藥錠混淆，是被告丙○○此部分之口誤尚難據
    為被告甲○○有利之認定。
(六)、綜上所述，本件罪證明確，被告所辯均係事後卸責之詞，不
    足採信，被告丙○○、丁○○、甲○○有共同製造第二級毒
    品安非他命、第三級毒品愷他命、第四級毒品假麻黃鹼未遂
    之行為，均堪以認定，應依法論科。
三、按刑事法之製造行為，乃指利用各種原、物料予以加工，製
    作成特定目的之產品，甚至儲存於電腦或新科技產物，有別
    於自然天生。是凡在該特定目的完成之前，所採取之一切人
    為措施，均屬之。其著手，當自為該特定之目的，而於原、
    物料施加人工之際，即已開始。其後縱有原、物料不適合特
    定用途，致無法製成產品情形，無非障礙未遂（最高法院98
    年度台上字第3602號判決意旨參考）；又毒品危害防制條例
    第4 條之製造毒品罪，其所稱製造者，除將不具毒品成分之
    原料加以化合而成毒品外，尚包括加工於原含有毒品物質之
    物，而製成新毒品之行為在內（最高法院94年台上字第6837
    號判決意旨）。次按刑法所謂「不能犯」，係指已著手於犯
    罪之實行，而本質上不能達到既遂或不可能發生犯罪之結果
    ，且無危險者而言。亦即行為人雖著手於實行構成要件之行
    為，但因事實上或法律上之原因，使得決意之實現與行為人
    原先之認識不相一致，根本不能實現客觀不法構成要件，而
    無結果實現之可能性，不能發生法益侵害或未有受侵害之危
    險，所成立之未遂類型。除實行行為客觀上完全欠缺危險性
    外，行為人必須誤認自然之因果法則，非僅單純錯認事實或
    僅因一時、偶然之原因，致未對法益造成侵害等情狀，而係
    出於「重大無知」，誤認其可能既遂，始有成立不能未遂之
    可言；否則，仍與障礙未遂同應受刑罰制裁（最高法院98年
    台上字第5197號判決參考）。查本件被告3 人既與乙○○基
    於製造毒品之犯意，由乙○○提供均內含有安非他命、愷他
    命、假麻黃鹼之粉紅色及藍色藥錠交與丙○○負責進行褪色
    及添加由甲○○提供內含假麻黃鹼成分之白色藥錠，並由丁○○提供褪色所需之器具，甲○○則負責隨時解答褪色程序
    上之疑問，並進而推由被告丙○○依甲○○之建議，委由丁○○購入丙酮及吸油紙巾，先以丁○○提供之鋼鍋，將部分
    藍色藥錠以丙酮溶解成附表編號8 所示之藍色溶液，復嘗試
    以吸油紙巾過濾褪色，嗣因法務部調查局南部地區機動工作
    組及高雄市政府警察局苓雅分局持搜索票而查獲扣案之物品
    。被告等人既已取得毒品先驅原料假麻黃鹼、含安非他命、
    愷他命微量成分之藥錠，並有製造毒品之相關器具，且推由
    被告丙○○進行上開製造第二級毒品安非他命過程褪色程序
    ，依其與共犯計畫，對於犯罪結果無法實現洵非出於重大無
    知之情形，應認已著手於製造行為之實行。至於法務部調查
    局98年11月9 日第00000000000 號函指稱：扣案粉紅色、藍
    色及白色藥錠，於添加丙酮或水，或丙酮與水混合液之情形
    下，均不會發生藥錠內各種毒品成分化學結構上之任何改變
    云云，惟被告3 人既已著手製造本件毒品之行為，此種或因
    原料不足或因技術欠缺或因製造過程尚在進行中，而未完成
    製造行為，應屬障礙未遂而非不能犯，亦非預備犯。又於被
    告甲○○車上查扣之製毒手冊共10份文件資料，經法務部調
    查局98年11月9 日第00000000000 號函所示，分別係有關毒
    品分析之研究報告、永信藥品公司之產品目錄、「Carmine
    TabletsY.Y. 」感冒藥錠之相關說明及廠商之儀器產品目錄
    、頭部外傷之醫療說明及毒品及毒品先驅化學品之相關說明
    等資料，雖未記載製毒過程，但上開資料仍屬有關毒品之分
    析，及毒品、毒品先驅化學品及其他報告，亦屬製毒相關參
    考資料，尚不能因未記載製毒過程，即認被告無製毒行為。
    是核被告丙○○、丁○○、甲○○所為，均係犯修正前毒品
    危害防制條例第4 條第6 項、第2 項、第3 項之製造第二級
    、第三級毒品之未遂犯。被告3 人與乙○○間就上開犯行，
    有犯意聯絡及行為分擔，均為共同正犯。渠等製造第四級毒
    品先驅原料假麻黃鹼之低度行為為製造第二級毒品安非他命
    之高度行為所吸收，不另論罪。又一製造行為同時製造第二
    級毒品安非他命未遂、第三級毒品愷他命未遂之行為，為想
    像競合犯，從一重製造第二級毒品未遂論處。渠等製造第二
    級毒品犯行，尚屬未遂犯，依法減輕其刑。又被告丙○○有
    曾受有期徒刑執行完畢之前科，此有臺灣高等法院被告全國
    前案紀錄表在卷足憑，其於5 年以內故意再犯本件有期徒刑
    以上之罪，為累犯，就本刑有期徒刑部分，依刑法第47條第
    1 項之規定，加重其刑，就本刑無期徒刑部分，依法不得加
    重；並先加後減。又被告丙○○雖於原審稱：「我有供出上
    游，而乙○○亦已落網」，請求依毒品危害防制條例第17條
    第1 項之規定減輕或免除其刑云云，惟觀諸卷附通聯資料，
    法務部調查局南機組之調查人員，於被告丙○○供出乙○○
    前，業已掌握乙○○與被告丙○○之通聯資料，是乙○○之
    落網應與被告之指認無關，自不得作為認定被告丙○○有何
    供出毒品來源之依據。又被告3 人所犯毒品危害防制條例第
    4 條第2 項、第3 項、第4 項，業於98年年5 月20日修正公
    布，同年11月20日施行，比較新舊法，以修正前之規定有利
    於被告（法定得併科罰金之金額較低），應依刑法第2 條第
    1 項前段規定，適用修正前之規定，均併此敘明。
四、原審論處被告3 人持有第二級毒品罪，固非無見；惟查，被
    告3 人上開行為應成立製造第二級毒品未遂之犯行，原審認
    僅屬持有第二級毒品罪，容有未恰，被告丁○○、甲○○執
    前詞而均否認犯罪，雖均不足取，惟檢察官上訴意旨執此而
    指摘原判決全部不當，則為有理由，應由本院將原判決撤銷
    改判。爰分別審酌被告3 人前科資料，製造毒品之規模，渠
    等製造毒品之行為尚屬未遂，及渠等犯罪後之態度等一切情
    狀，各量處如主文第二項、第三項所示之刑。扣案如附表編
    號3 之粉紅色藥錠、編號4 之藍色藥錠、編號8 之藍色溶液
    ，經送驗後，確均內含第二級毒品安非他命、第三級毒品愷
    他命及第四級毒品假麻黃鹼成分，此有卷附之法務部調查局
    鑑定書附卷可參，其中第二級毒品成分與其他第三級、第四
    級毒品成分均已混同不可分，爰一併依毒品危害防制條例第
    18條第1 項前段規定，於各自犯罪項下宣告沒收銷燬之，另
    扣案如附表編號9 、10、11、12、15、16、18（鋼鍋1 個、
    鋼盆1 個、杓子1 支、吸油紙巾1 包、鐵盤1 個、包裝袋7
    個、塑膠盒4 個）等物，亦因沾染而殘餘第二級毒品安非他
    命，且不可析離，自應一併沒收銷燬之；而扣案如附表編號
    5 驗出有第四級毒品麻黃鹼成分，屬違禁物，依刑法第38條
    第1 項第1 款宣告沒收；另扣案如附表編號19、21、23、26
    等物，為被告所有供本件共同犯罪所用之物，應依刑法第38
    條第1 項第2 款宣告沒收。至於附表編號2 之結晶檢品，其
    中1 包經驗出含第三級毒品愷他命，惟據被告丙○○供稱：
    愷他命係自己買來要吸食云云（見警卷第17頁），而又無證
    據足以證明此愷他命結晶體與被告3 人製造毒品行為有關聯
    ，又附表其餘扣案之物（包括附表編號2 ，其中1 包未檢驗
    出法定毒品成分部分），亦不能證明與被告本件犯行有何關
    聯，故均不為沒收之諭知。
據上論結，應依刑事訴訟法第369 條第1 項前段、第364 條、第
299 條第1 項前段，毒品危害防制條例第4 條第6 項、第2 項、
第3 項（修正前）、第18條第1 項前段，刑法第11條、第2 條第
1 項前段、第28條、第25條第2 項、第47條第1 項前段、第55條
前段、第38條第1 項第1 款、第2 款，判決如主文。
本案經檢察官陳宗吟到庭執行職務。
中    華    民    國    99    年    8     月    26    日
              刑事第六庭    審判長法  官  王憲義
                                  法  官  簡志瑩
                                  法  官  邱永貴
以上正本證明與原本無異。
如不服本判決應於收受本判決後10日內向本院提出上訴書狀，其
未敘述上訴理由者，並得於提起上訴後10日內向本院補提理由書
狀（均須按他造當事人之人數附繕本）「切勿逕送上級法院」。
中    華    民    國    99    年    8     月    26    日
                                  書記官  鄭翠芬
附錄本件判決論罪科刑法條：
毒品危害防制條例第4 條
製造、運輸、販賣第一級毒品者，處死刑或無期徒刑；處無期徒
刑者，得併科新臺幣1 千萬元以下罰金。
製造、運輸、販賣第二級毒品者，處無期徒刑或7 年以上有期徒
刑，得併科新臺幣7 百萬元以下罰金。
製造、運輸、販賣第三級毒品者，處5 年以上有期徒刑，得併科
新臺幣5 百萬元以下罰金。
製造、運輸、販賣第四級毒品者，處3 年以上10年以下有期徒刑
，得併科新臺幣3 百萬元以下罰金。
製造、運輸、販賣專供製造或施用毒品之器具者，處1 年以上7
年以下有期徒刑，得併科新臺幣1 百萬元以下罰金。
前5 項之未遂犯罰之。
附表:
┌──┬────┬──┬─────────────┬──────┐
│編號│扣案物品│數量│    檢   驗   結   果     │是否沒收或沒│
│    │名    稱│    │                          │收銷燬之依據│
├──┼────┼──┼─────────────┼──────┤
│ 1  │冰箱    │1 只│                          │不能證明與本│
│    │        │    │                          │件犯罪有關，│
│    │        │    │                          │不予沒收。  │
├──┼────┼──┼─────────────┼──────┤
│ 2  │結晶檢品│2 包│依法務部調查局98年6 月5 日│不能證明與本│
│    │        │    │調科壹字第09800296150 號鑑│件犯罪有關，│
│    │        │    │定書之鑑驗結果：1 包（淨重│不予宣告沒收│
│    │        │    │2.5 公克）含第三級毒品愷他│。          │
│    │        │    │命成分；1 包（淨重20.5公克│            │
│    │        │    │）未驗出法定毒品成分。    │            │
├──┼────┼──┼─────────────┼──────┤
│ 3  │粉紅藥錠│16包│依法務部調查局98年6 月5 日│因第二級毒品│
│    │        │    │調科壹字第09800296150 號鑑│安非他命、第│
│    │        │    │定書之鑑驗結果：均含第二級│三級毒品愷他│
│    │        │    │毒品安非他命微量第四級毒品│命及第四級毒│
│    │        │    │先驅原料麻黃鹼、微量第三級│品假麻黃鹼呈│
│    │        │    │毒品愷他命等成分（淨重約57│現混合狀態無│
│    │        │    │0 公克，其中安非他命純度0.│從析離，故不│
│    │        │    │91％，純質淨重約5.19公克；│問是否屬於犯│
│    │        │    │假麻黃鹼純度以0.5 ％計，純│人所有，全數│
│    │        │    │質淨重約2.85公克；愷他命純│均應依毒品危│
│    │        │    │度以0.5 ％計，純質淨重約2.│害防制條例第│
│    │        │    │85公克）。                │18條第1 項前│
│    │        │    │                          │段之規定，沒│
│    │        │    │                          │收銷燬之。  │
├──┼────┼──┼─────────────┼──────┤
│ 4  │藍色藥錠│1 包│依法務部調查局98年6 月5 日│因第二級毒品│
│    │        │    │調科壹字第09800296150 號鑑│安非他命、第│
│    │        │    │定書之鑑驗結果：含安非他命│三級毒品愷他│
│    │        │    │、假麻黃鹼及愷他命等成分（│命及第四級毒│
│    │        │    │淨重約62公克，其中安非他命│品假麻黃鹼呈│
│    │        │    │純度1.27％，純質淨重約0.79│現混合狀態無│
│    │        │    │公克；假麻黃鹼純度14.78 ％│從析離，故不│
│    │        │    │，純質淨重約9.16公克；愷他│問是否屬於犯│
│    │        │    │命純度8.48％，純質淨重約5.│人所有，全數│
│    │        │    │26公克）。                │均應依毒品危│
│    │        │    │                          │害防制條例第│
│    │        │    │                          │18條第1 項前│
│    │        │    │                          │段之規定，沒│
│    │        │    │                          │收銷燬之。  │
├──┼────┼──┼─────────────┼──────┤
│ 5  │白色藥錠│1 包│依法務部調查局98年6 月5 日│含第四級毒品│
│    │        │    │調科壹字第09800296150 號鑑│，為違禁物，│
│    │        │    │定書之鑑驗結果：含假麻黃鹼│依刑法第38條│
│    │        │    │成分（淨重約1475公克，純度│第1 項第1 款│
│    │        │    │35.49 ％，純質淨重約523.48│沒收。      │
│    │        │    │公克）。                  │            │
├──┼────┼──┼─────────────┼──────┤
│ 6  │瓦斯桶  │1 個│                          │不能證明與本│
│    │        │    │                          │件犯罪有關，│
│    │        │    │                          │不予沒收。  │
├──┼────┼──┼─────────────┼──────┤
│ 7  │快速爐  │1 具│                          │不能證明與本│
│    │        │    │                          │件犯罪有關，│
│    │        │    │                          │不予沒收。  │
├──┼────┼──┼─────────────┼──────┤
│ 8  │藍色溶液│1 桶│依法務部調查局98年6 月5 日│因第二級毒品│
│    │        │    │調科壹字第09800296150 號鑑│安非他命、第│
│    │        │    │定書之鑑驗結果：含安非他命│三級毒品愷他│
│    │        │    │、假麻黃鹼及愷他命等成分（│命及第四級毒│
│    │        │    │淨重約7000公克，其中安非他│品假麻黃鹼呈│
│    │        │    │命純度1.11％，純質淨重約77│現混合狀態無│
│    │        │    │.70 公克；假麻黃鹼純度12.9│從析離，故不│
│    │        │    │1 ％，純質淨重約903.70公克│問是否屬於犯│
│    │        │    │；愷他命純度7.85％，純質淨│人所有，全數│
│    │        │    │重約549.50公克）。        │均應依毒品危│
│    │        │    │                          │害防制條例第│
│    │        │    │                          │18條第1 項前│
│    │        │    │                          │段之規定，沒│
│    │        │    │                          │收銷燬之。  │
├──┼────┼──┼─────────────┼──────┤
│ 9  │鋼鍋    │1 個│依法務部調查局98年6 月5 日│因沾染而殘餘│
│    │        │    │調科壹字第09800296150 號鑑│第二級毒品安│
│    │        │    │定書之鑑驗結果：有安非他命│非他命，且不│
│    │        │    │、假麻黃鹼、他命等成分殘留│可析離，自應│
│    │        │    │。                        │一併依毒品危│
│    │        │    │                          │害防制條例第│
│    │        │    │                          │18條第1 項前│
│    │        │    │                          │段，沒收銷燬│
│    │        │    │                          │之。        │
├──┼────┼──┼─────────────┼──────┤
│ 10 │鋼盆    │1 個│依法務部調查局98年6 月5 日│因沾染而殘餘│
│    │        │    │調科壹字第09800296150 號鑑│第二級毒品安│
│    │        │    │定書之鑑驗結果：有安非他命│非他命，且不│
│    │        │    │、假麻黃鹼等分殘留。      │可析離，自應│
│    │        │    │                          │一併依毒品危│
│    │        │    │                          │害防制條例第│
│    │        │    │                          │18條第1 項前│
│    │        │    │                          │段，沒收銷燬│
│    │        │    │                          │之。        │
├──┼────┼──┼─────────────┼──────┤
│ 11 │杓子    │1 支│依法務部調查局98年6 月5 日│因沾染而殘餘│
│    │        │    │調科壹字第09800296150 號鑑│第二級毒品安│
│    │        │    │定書之鑑驗結果：有安非他命│非他命，且不│
│    │        │    │、假麻黃鹼等分殘留。      │可析離，自應│
│    │        │    │                          │一併依毒品危│
│    │        │    │                          │害防制條例第│
│    │        │    │                          │18條第1 項前│
│    │        │    │                          │段，沒收銷燬│
│    │        │    │                          │之。        │
├──┼────┼──┼─────────────┼──────┤
│ 12 │吸油紙巾│1 包│依法務部調查局98年6 月5 日│因沾染而殘餘│
│    │（濾紙）│    │調科壹字第09800296150 號鑑│第二級毒品安│
│    │        │    │定書之鑑驗結果：有安非他命│非他命，且不│
│    │        │    │、假麻黃鹼、他命等成分殘留│可析離，自應│
│    │        │    │。                        │一併依毒品危│
│    │        │    │                          │害防制條例第│
│    │        │    │                          │18條第1 項前│
│    │        │    │                          │段，沒收銷燬│
│    │        │    │                          │之。        │
├──┼────┼──┼─────────────┼──────┤
│ 13 │木柄濾杓│1 支│                          │不能證明與本│
│    │        │    │                          │件犯罪有關，│
│    │        │    │                          │不予沒收。  │
├──┼────┼──┼─────────────┼──────┤
│ 14 │濾網    │1 支│                          │不能證明與本│
│    │        │    │                          │件犯罪有關，│
│    │        │    │                          │不予沒收。  │
├──┼────┼──┼─────────────┼──────┤
│ 15 │鐵盤    │1 個│依法務部調查局98年6 月5 日│因沾染而殘餘│
│    │        │    │調科壹字第09800296150 號鑑│第二級毒品安│
│    │        │    │定書之鑑驗結果：有安非他命│非他命，且不│
│    │        │    │、假麻黃鹼、他命等成分殘留│可析離，自應│
│    │        │    │。                        │一併依毒品危│
│    │        │    │                          │害防制條例第│
│    │        │    │                          │18條第1 項前│
│    │        │    │                          │段，沒收銷燬│
│    │        │    │                          │之。        │
├──┼────┼──┼─────────────┼──────┤
│ 16 │包裝袋  │7 個│依法務部調查局98年6 月5 日│因沾染而殘餘│
│    │        │    │調科壹字第09800296150 號鑑│第二級毒品安│
│    │        │    │定書之鑑驗結果：有安非他命│非他命，且不│
│    │        │    │、假麻黃鹼、他命等成分殘留│可析離，自應│
│    │        │    │。                        │一併依毒品危│
│    │        │    │                          │害防制條例第│
│    │        │    │                          │18條第1 項前│
│    │        │    │                          │段，沒收銷燬│
│    │        │    │                          │之。        │
├──┼────┼──┼─────────────┼──────┤
│ 17 │塑膠漏斗│1 個│                          │不能證明與本│
│    │        │    │                          │件犯罪有關，│
│    │        │    │                          │不予宣告沒收│
│    │        │    │                          │。          │
├──┼────┼──┼─────────────┼──────┤
│ 18 │塑膠盒  │4 個│依法務部調查局98年6 月5 日│因沾染而殘餘│
│    │        │    │調科壹字第09800296150 號鑑│第二級毒品安│
│    │        │    │定書之鑑驗結果：有安非他命│非他命，且不│
│    │        │    │、假麻黃鹼、他命等成分殘留│可析離，自應│
│    │        │    │。                        │一併依毒品危│
│    │        │    │                          │害防制條例第│
│    │        │    │                          │18條第1 項前│
│    │        │    │                          │段，沒收銷燬│
│    │        │    │                          │之。        │
├──┼────┼──┼─────────────┼──────┤
│ 19 │丙酮    │15瓶│                          │丙○○叫黃驛│
│    │        │    │                          │欽購入，係供│
│    │        │    │                          │犯罪所用之物│
│    │        │    │                          │，依刑法第38│
│    │        │    │                          │條第1 項第2 │
│    │        │    │                          │款宣告沒收。│
├──┼────┼──┼─────────────┼──────┤
│ 20 │無水酒精│5 瓶│                          │不能證明與本│
│    │        │    │                          │件犯罪有關，│
│    │        │    │                          │不予沒收。  │
├──┼────┼──┼─────────────┼──────┤
│ 21 │鹽酸    │1 瓶│                          │被告所有供犯│
│    │        │    │                          │罪所用之物，│
│    │        │    │                          │依刑法第38條│
│    │        │    │                          │第1 項第2 款│
│    │        │    │                          │宣告沒收。  │
├──┼────┼──┼─────────────┼──────┤
│ 22 │電子秤  │1 個│                          │不能證明與本│
│    │        │    │                          │件犯罪有關，│
│    │        │    │                          │不予沒收。  │
├──┼────┼──┼─────────────┼──────┤
│ 23 │製毒參考│39頁│                          │被告所有供犯│
│    │資料    │    │                          │罪所用之物，│
│    │        │    │                          │依刑法第38條│
│    │        │    │                          │第1 項第2 款│
│    │        │    │                          │宣告沒收。  │
├──┼────┼──┼─────────────┼──────┤
│ 24 │愷他命吸│1 組│依法務部調查局98年6 月5 日│與本件犯罪無│
│    │食器具  │    │調科壹字第09800296150 號鑑│關聯，不予沒│
│    │        │    │定書之鑑驗結果：有愷他命成│收。        │
│    │        │    │分殘留。                  │            │
├──┼────┼──┼─────────────┼──────┤
│ 25 │手機    │5 支│                          │不能證明與本│
│    │        │    │                          │件犯罪有關，│
│    │        │    │                          │不予宣告沒收│
│    │        │    │                          │。          │
├──┼────┼──┼─────────────┼──────┤
│ 26 │製毒相關│1 冊│                          │甲○○所有供│
│    │資料（在│    │                          │犯罪所用之物│
│    │甲○○所│    │                          │，依刑法第38│
│    │有之車號│    │                          │條第1 項第2 │
│    │0623-NW │    │                          │款宣告予沒收│
│    │號小客車│    │                          │。          │
│    │查獲）  │    │                          │            │
└──┴────┴──┴─────────────┴──────┘

司法院資訊處製作；財團法人民間司法改革基金會備份。
